【裁判字號】    89,易,827
【裁判日期】    900412
【裁判案由】    詐欺
【裁判全文】
臺灣臺北地方法院刑事判決                        八十九年度易字第八二七號
    公  訴  人  台灣台北地方法院檢察署檢察官
    被      告  甲○○
右列被告因詐欺案件，經檢察官提起公訴（八十九年度調偵字第二二六號），本院判
決如左：
    主  文
甲○○意圖自己不法之所有，以詐術使人將本人之物交付，處有期徒刑陸月，如易科
罰金以參佰元折算壹日。
    事  實
一、甲○○於民國八十七年四月底、五月初時，明知其自始並無清償之意思，竟意圖
    為自己不法之所有，假借乙○○之名，佯向丙○○在台北市○○路○段三九○巷
    一號其所經營、以受委託為他人加工及買賣金飾為業之福臨珠寶行，委託丙○○
    代工製作Ｋ金戒台一批，使丙○○不疑有他，誤以為確係乙○○訂作而陷於錯誤
    ，依約於八十七年六月十六日及同月二十一日分二次交付貨物（下稱系爭貨物）
    ，價款總計新台幣（下同）七十五萬三千三百九十元（起訴書誤載為八十五萬三
    千三百九十元，詳如後述），甲○○即交付分別由許傳宗所簽發面額為三十九萬
    九千元、發票日為八十七年十一月十日、支票號碼為ＲＢ0000000號，董
    嘉龍所簽發面額四十萬五千元、發票日為八十七年十月三十一日、支票號碼為Ａ
    Ｄ0000000號之支票各一張予丙○○。詎前揭支票經屆期提示後，分別因
    印鑑不符、存款不足為由遭拒絕付款而未獲兌現，使丙○○受有貨款之損失，丙○○始知受騙。
二、案經丙○○訴由台灣台北地方法院檢察署檢察官偵查起訴。
    理  由
一、訊據被告甲○○矢口否認其有前揭犯行，其辯稱意旨略以：系爭貨物並非係其向
    告訴人丙○○購買，而係案外人乙○○訂購，其僅係代案外人乙○○向告訴人丙○○簽收系爭貨物，並轉交案外人乙○○所交付之前揭支票予告訴人丙○○云云
    。惟查，前揭事實，業據告訴人丙○○指訴甚詳，復有前揭支票影本二紙、系爭
    貨物之估價單影本二十六紙在卷可稽，被告甲○○雖於檢察官偵查及本院多次庭
    訊時均以前揭情詞置辯，然系爭貨物，如確係案外人乙○○所購買，則為何告訴
    人丙○○分二次交付系爭貨物時，均由被告甲○○簽收，並由被告甲○○交付前
    揭支票由告訴人丙○○收執，而非係由案外人乙○○出面接洽，更何況，系爭貨
    物如果真係案外人乙○○所訂購，則衡諸常情，告訴人丙○○一直要求案外人乙○○能夠出面親自驗收系爭貨物時，案外人乙○○卻一直未出面，而均係被告甲○○出面，簽收系爭貨物，並交付前揭支票由告訴人丙○○收執，代為清償貨款
    ，甚至於八十八年八月二十四日告訴人丙○○遞狀提出告訴，直至本院辯論終結
    前，均未出面表示系爭貨物是由其訂購等情，顯見系爭貨物確係由被告甲○○所
    購買，而非係案外人乙○○所訂購等情應可認定，告訴人丙○○前揭指訴，顯非
    無據，應可採信，被告甲○○前揭辯稱：系爭貨物係案外人乙○○所訂購云云，
    顯係為脫免債務杜撰之詞，不足採信；次查，被告甲○○收取系爭貨物後，所交
    付之前揭支票，分別因印鑑不符、存款不足而遭退票，有各該支票之退票理由單
    影本在卷可稽，且至今仍未與告訴人丙○○結清，其自始並無清償之意思，假借
    乙○○之名，施用詐術，詐取告訴人丙○○財物之不法所有意圖應可認定，基上
    所述，被告甲○○前揭辯稱，均非事實，不足採信，事證明確，被告甲○○前揭
    犯行，至堪認定。
二、核被告甲○○所為係犯刑法第三百三十九條第一項之詐欺取財罪；按刑法第四十
    一條業已修正為：「犯最重本刑為五年以下有期徒刑以下之刑之罪，而受六個月
    以下有期徒刑或拘役之宣告，因身體、教育、職業、家庭之關係或其他正當事由
    ，執行顥有困難者，得以一元以上三元以下折算一日，易科罰金。但確因不執行
    所宣告之刑，難收矯正之效，或難以維持法秩序者，不在此限。」「併合處罰之
    數罪，均有前項情刑，其應執行之刑逾六月者，亦同」，並於九十年一月四日修
    正，同年月十日經總統公布施行，是行為人犯後法律已有變更，依刑法第二條第
    一項前段之規定，應適用最有利被告之修正後刑法第四十一條之規定；爰審酌被
    告甲○○犯罪之動機、目的、手段、智識程度、所生危害、犯罪後矢口否認之態
    度且尚未與告訴人丙○○和解等一切情狀，量處如主文所示之刑，並諭知易科罰
    金之折算標準，以資懲儆。
三、公訴意旨另以：被告甲○○於八十七年四月間，明知自己已陷於無資力之狀態，
    竟意圖為自己不法之所有，持名為「李誠威」之名片，佯向告訴人丙○○在台北
    市○○路○段三九○巷一號其所經營、以受委託為他人加工及買賣金飾為業之福
    臨珠寶行，委託告訴人丙○○代工製作Ｋ金戒台一批，使告訴人丙○○不疑有他
    而陷於錯誤，依約於八十七年六月十六日、二十一日交付價值十萬元之價物，甲○○為支付前揭價款，而交付乙○○所簽發、面額為十萬元、發票日為八十七年
    八月二十日、支票號碼為ＳＧ0000000號支票一紙予告訴人丙○○，詎前
    揭支票經屆期提示後，遭拒絕付款而未獲兌現，使丙○○受有貨款之損失，因認
    被告甲○○尚涉有刑法第三百三十九條第一項之詐欺取財罪嫌云云。經查，刑法
    第三百三十九條第一項之詐欺取財罪，必須行為人自始基於不法所有之意圖，以
    詐術使人交付財物或以詐術取得財產上不法之利益或使第三人得之者，始能構成
    。至於民事債務當事人間，若有未依債務本旨履行給付之情形，在一般社會經驗
    而言，原因非一；其因不可歸責之事由無法給付，或因合法得對抗他造主張抗辯
    而拒絕給付，甚至債之關係成立後，始行惡意遲延給付，皆有可能，非必出於自
    始無意給付之詐欺犯罪一端；而刑事被告依法不負自證無罪之義務，故在別無積
    極證據之情形下，自難違反刑事訴訟法第一百五十四條之規定，以被告單純債務
    不履行之狀態，推定行為人自始即有不法所有之意圖而施用詐術。又實務上或有
    資力不足之人因債務不履行而觸犯該項罪名者，惟除非依據可得證實之交易習慣
    ，足認行為人負有積極開示財產狀況以供授信調查之先行義務，否則仍需以被告
    曾對相對人實施具體欺罔手段為前提，並非僅因其單純默密財產狀況而科以刑罰
    制裁；復查，被告甲○○交付前揭面額為十萬元之支票一紙，並非與前揭面額分
    別為三十九萬九千元、四十萬五千元之支票二紙一起交付予告訴人丙○○收執，
    亦非係為支付系爭貨物之價額，而係被告甲○○為支付其與告訴人丙○○另一筆
    買賣，而與面額為十六萬元之支票一紙一併交付予告訴人丙○○，其中面額為十
    六萬元之支票，業已獲兌現，為被告甲○○、告訴人丙○○於本院調查時所供述
    一致之事實，顯見被告甲○○尚非以「李誠威」之偏名，而自始即基於不法所有
    之意圖，向告訴人丙○○施用詐術無疑，否則被告甲○○當無須給付其中之十六
    萬元，綜上各情，實難認被告甲○○此部分於主觀上有何為自己或第三人不法所
    有之意圖，客觀上有何施用詐術為手段，純屬民事糾葛，彼等自應循民事程序以
    求釐清解決，自屬不能證明被告甲○○犯罪，此外復查無其他積極證據足資證明
    被告甲○○交付前揭面額十萬元之支票有何詐欺罪行，原依法為無罪之諭知，惟
    公訴意旨認此部分與前揭論罪科刑部分為單純一罪之關係，爰不另為無罪之諭知
    。
據上論斷，應依刑事訴訟法第二百九十九條第一項前段、刑法第二條第一項前段、第
三百三十九條第一項、第四十一條第一項、罰金罰鍰提高標準條例第一條前段、第二
條判決如主文。
本案經檢察官王文德到庭執行職務
中      華      民      國    九十      年      四      月    十二      日
                                      臺灣臺北地方法院刑事第四庭
                                          法  官    蔡守訓
右正本證明與原本無異。
如不服本判決，應於判決送達後十日內，向本院提出上訴狀。
                                          書記官    林義盛
中      華      民      國    九十      年      四      月    十六     日
刑法第三百三十九條
一意圖為自己或第三人不法之所有，以詐術使人將本人或第三人之物交付者，處五年
  以下有期徒刑、拘役或科或併科一千元以下罰金。
二以前項方法得財產上不法之利益或使第三人得之者亦同。
三前二項之未遂犯罰之。


司法院資訊處製作；財團法人民間司法改革基金會備份。
